ACORDAO-COMPLETO-2353904

ACÓRDÃO 1185/2019 ATA 17/2019 - PLENÁRIO

VISTOS, relatados e discutidos estes autos em que se apreciam embargos de declaração opostos pela Zucatelli Empreendimentos Ltda. em face do Acórdão 2553/2018-TCU-Plenário, por meio do qual o Tribunal não conheceu do recurso de revisão por si interposto em razão do não preenchimento dos requisitos de admissibilidade,
ACORDAM os Ministros do Tribunal de Contas da União, reunidos em Sessão do Plenário, diante das razões expostas pelo Relator, em:
9.1. com fundamento nos arts. 32, inciso II, e 34 da Lei 8.443/1992, conhecer e rejeitar os presentes embargos de declaração;
9.2. dar ciência deste acórdão à embargante.

Embargos de declaração opostos em face de acórdão que não conheceu do recurso de revisão contra decisão que condenou a embargante em débito e aplicou-lhe multa em razão de irregularidades na execução de convênio cujo objeto era a aquisição de três unidades móveis de saúde.

Secretaria de Estado da Saúde do Amapá

3. Embargante: Zucatelli Empreendimentos Ltda. (01.241.313/0001-02).

13.1. Ministros presentes: José Mucio Monteiro (Presidente), Walton Alencar Rodrigues, Augusto Nardes, Raimundo Carreiro e Bruno Dantas (Relator).
13.2. Ministro-Substituto convocado: Augusto Sherman Cavalcanti.
13.3. Ministros-Substitutos presentes: Marcos Bemquerer Costa e André Luís de Carvalho.

ACORDAO-COMPLETO-2373898

Acórdão de Relação 2591/2019 - Plenário

Acórdão de Relação

BRUNO DANTAS

Ministro Bruno Dantas.

Trata-se de embargos de declaração opostos pela Zucatelli Empreendimentos Ltda. (peças 168 e 174) em face do Acórdão 2553/2018-TCU-Plenário, por meio do qual o Tribunal não conheceu do recurso de revisão por si interposto em razão do não preenchimento dos requisitos de admissibilidade.
A Tomada de Contas Especial (TCE) cuida de irregularidades na execução do Convênio 297/2004, firmado entre o Fundo Nacional de Saúde (FNS) e a Secretaria de Estado da Saúde do Amapá, cujo objeto era a aquisição de três unidades móveis de saúde (dois ônibus consultórios médico-odontológicos e uma ambulância de simples remoção) .
Por meio do Acórdão 9432/2012-TCU-Segunda Câmara, este Tribunal condenou a embargante em débito e aplicou-lhe a multa prevista no art. 57 da Lei 8.443/1992. Houve interposição de recurso de reconsideração e oposição de dois embargos de declaração pela recorrente, além do manejo do recurso de revisão, que restou não conhecido nos seguintes termos:
"Considerando que, à vista dos elementos contidos nos autos, não foram atendidos os requisitos específicos de admissibilidade estabelecidos pelo art. 35 da Lei 8.443/1992;
Considerando que não foram apresentados fatos novos, mas sim alegações jurídicas, já amplamente discutidas no âmbito deste processo;
Considerando que meros argumentos e teses jurídicas representam elementos ordinários que somente justificariam o seu exame em sede de recurso de reconsideração, espécie recursal prevista no artigo 33 da Lei 8.443/1992 e já utilizada pela recorrente;
Os Ministros do Tribunal de Contas da União ACORDAM, por unanimidade, com fundamento nos art. 35 da Lei 8.443/1992, c/c o art. 288 do Regimento Interno/TCU, em não conhecer do recurso de revisão interposto pela Zucatelli Empreendimentos Ltda. (peças 152-153) em face do Acórdão 9432/2012-TCU-Segunda Câmara, por não preencher os requisitos de admissibilidade, e em dar ciência deste acórdão à recorrente, de acordo com os pareceres emitidos nos autos."
Nesta oportunidade, a embargante alega que a deliberação recorrida estaria eivada de nulidade, por ausência de fundamentação, e de omissão, porquanto o recurso de revisão teria preenchido os requisitos apropriados e não subsistiria sua responsabilidade no processo.
Posteriormente ao não conhecimento do recurso de revisão, o embargante juntou documentos ao processo (peça 174) com o intuito de reverter a inadmissão.
É o relatório.

Leonardo Victor Dantas da Cruz (40.720/OAB-DF) e outros, representando Zucatelli Empreendimentos Ltda.

Subprocurador-Geral Lucas Rocha Furtado.

TOMADA DE CONTAS ESPECIAL. CONVÊNIO PARA AQUISIÇÃO DE UNIDADES MÓVEIS DE SAÚDE. OPERAÇÃO "SANGUESSUGA". IRREGULARIDADES. SUPERFATURAMENTO. CONDENAÇÃO EM DÉBITO. APLICAÇÃO DE MULTA. RECURSO DE RECONSIDERAÇÃO. NEGATIVA DE PROVIMENTO. RECURSO DE REVISÃO. NÃO CONHECIMENTO. EMBARGOS DE DECLARAÇÃO. AUSÊNCIA DE CONTRADIÇÃO, OBSCURIDADE OU OMISSÃO. CONHECIMENTO E REJEIÇÃO.

TOMADA DE CONTAS ESPECIAL (TCE)

Secretaria de Recursos (Serur); Secretaria de Controle Externo de Tomada de Contas Especial (SecexTCE).

Trata-se de embargos de declaração opostos pela Zucatelli Empreendimentos Ltda. em face do Acórdão 2553/2018-TCU-Plenário, por meio do qual o Tribunal não conheceu do recurso de revisão por si interposto em razão do não preenchimento dos requisitos de admissibilidade.
Nesta oportunidade, a embargante alega que a deliberação recorrida estaria eivada de nulidade e omissão, conforme os argumentos detalhados no relatório precedente
Satisfeitos os requisitos atinentes à espécie, os presentes embargos devem ser conhecidos, com fundamento nos arts. 32, inciso II, e 34, da Lei 8.443/1992.
Preliminarmente, acerca da natureza dos embargos declaratórios, julgo relevante transcrever o seguinte excerto do Acórdão 1218/2015-TCU-Plenário:
"Antes de tratar especificamente dos argumentos trazidos pelos embargantes, lembro que essa espécie recursal, cujo objetivo é sanar eventuais omissões, obscuridades ou contradições, não deve ser manejada para rediscussão de mérito, o que representa, na prática, a possibilidade de repetição de um mesmo recurso, ferindo os princípios da singularidade, da isonomia e da celeridade processual. Os embargos declaratórios devem ter como fundamentação a obscuridade (falta de clareza na redação do julgado) , contradição (existência de proposições inconciliáveis entre si) e omissão (falta de pronunciamento judicial sobre matéria que deveria ter sido apreciada pelo juiz) ."
Elucidativo é o Acórdão 3339/2013-TCU-Primeira Câmara:
"A omissão para o acolhimento dos declaratórios é a que diz respeito à questão que deveria ter sido apreciada pelo colegiado mas não o foi. Não constitui omissão ou contradição a adoção de entendimento diverso do preferido pela parte, segundo seus próprios critérios de justiça e de acordo com sua particular interpretação das leis e da jurisprudência. Não há falar em omissão quando o acórdão analisa todas as questões submetidas a exame e as decide com base em teses jurídicas, jurisprudência, interpretação de leis e análise dos fatos que são diversos dos que os jurisdicionados entendem como mais adequados.
Dito isso, observo que as razões do recurso não se enquadram nas suas hipóteses ensejadoras.
O acórdão recorrido contou com os devidos "considerandos", que embasaram o não conhecimento do recurso (art. 143, §3º, do RI/TCU) , e endossou os fundamentos jurídicos do parecer da unidade técnica como razões de decidir, de forma que não subsiste a nulidade apontada.
Quanto à omissão indicada, as ilações lançadas consistem na tentativa de rediscutir o mérito da matéria decidida por este Colegiado. Contudo, tal finalidade é incabível na espécie recursal eleita, a qual é via estreita destinada tão somente a integrar ou esclarecer a decisão impugnada, de forma que extrapola os limites dos embargos de declaração o rejulgamento da causa.
O embargante teve diversas oportunidades para demonstrar seu inconformismo com o resultado do julgamento e reinstalar a discussão jurídica já apreciada pelo Tribunal, tanto que o fez. Não lhe socorre o direito de juntar novos documentos na tentativa de reverter o juízo negativo de admissibilidade do recurso de revisão, quando tal ônus deveria ter sido observado na sua interposição.
O art. 35 da Lei 8.443/1992 fixou prazo de 5 (cinco) anos para o manejo do recurso de revisão, de forma que, sendo possível apenas uma única interposição, caberia ao recorrente exercitar tal direito quando possuísse o devido lastro nas hipóteses legais ensejadoras, e não displicentemente.
Ademais, entendo que eventual enfrentamento de argumentos estranhos a omissão, obscuridade e contradição acabaria por tornar incoerente o próprio reconhecimento de que o presente expediente não é o instrumento adequado para tal, prestigiando a inobservância da embargante à causa de pedir fixada pela Lei 8.443/1992 e pelo Regimento Interno do Tribunal. Do contrário, os embargos de declaração converter-se-iam em típicos recursos de cognição exauriente (Acórdãos 3.516/2019, 1.127/2019, 15.663/2018, 15.658/2018, 15.105/2018 e 15.094/2018, todos da 1ª Câmara) .
Por tudo isso, não tendo sido demonstradas contradições, obscuridades, omissões ou quaisquer outros vícios a serem sanados na deliberação atacada, devem ser rejeitados os presentes embargos.
Ante o exposto, voto por que o Tribunal adote o Acórdão que ora submeto à deliberação deste Colegiado.
TCU, Sala das Sessões Ministro Luciano Brandão Alves de Souza, em 22 de maio de 2019.
Ministro BRUNO DANTAS
Relator